【裁判字號】    88,上訴,2592
【裁判日期】    890712
【裁判案由】    違反藥事法
【裁判全文】
臺灣高等法院臺中分院刑事判決                  八十八年度上訴字第二五九二號
      上  訴  人
      即  被  告  乙○○
      選任辯護人  林慶煙  律師
右上訴人因違反藥事法案件不服臺灣臺中地方法院八十八年度訴字第九九三號中華民
國八十八年九月二十日第一審判決（起訴案號：臺灣臺中地方法院檢察署八十七年度
偵字第二三六六０號），提起上訴，本院判決如左：
      主  文
原判決關於乙○○部分撤銷。
乙○○無罪。
      理  由
一、公訴意旨略以：被告乙○○係積諾股份有限公司（下稱積諾公司）董事長，明知
    該公司營業項目係食品、食品添加物、日用品百貨、玩具之進出口貿易及批發買
    賣，卻未經核准擅自自美國輸入銀杏（Ginkgold）、乳薊草（Thisilyn）、清腸
    二號（Naturalax  2）藥品，存放於台中市○○○街○段一三七號四樓之一之台
    中分公司，並僱用不知情之廖秋華（另為不起訴處分）在台中分公司擔任出貨小
    姐，由廖秋華將上開藥品交由經銷商出售予客戶使用。因認被告乙○○涉嫌犯有
    藥事法第八十二條第一項、第八十三條第一項之罪嫌云云。
二、按犯罪事實，應依證據認定之，無證據則不得推定其犯罪事實，刑事訴訟法第一
    百五十四條定有明文。此認定犯罪事實之證據，係指足以證明被告確有犯罪行為
    之積極證據，就犯罪事實能一一為具體之證明者而言（最高法院二十二年上字第
    二七二號、六十九年台上字第四九一三號判例參照）。如未發現相當之證據，或
    證據尚不足以證明，自不能以推測或擬制之方法，以為裁判之基礎（最高法院四
    十年台上字第八六號判例參照）。又認定事實之證據，其雖不以直接證據為限，
    間接證據亦包括在內，然而無論直接或間接證據，其為訴訟上之證明，須於通常
    一般之人均不致有所懷疑，而得確信其為真實之程度者，始得據為有罪之認定；
    倘其證明尚未達到此一程度，而有合理之懷疑存在，法院於心證上無從為有罪之
    確信者，即應諭知無罪之判決，最高法院亦著有判例，可資遵循（七十六年台上
    字第四九八六號判例參照）。
三、訊據上訴人即被告（以下簡稱被告）乙○○矢口否認有任何違反藥事法犯行，辯
    稱：「『銀杏』、『乳薊草』、『清腸二號』等三種產品所標示之成份全係天然
    植物，其包裝上亦標示為『膳食補充品』，均係供外貿協會所主辦之『台北國際
    醫療器材及藥品展覽會』參展之用，而提供予經銷商作比對、測試與評估用之樣
    品，前開三種產品均係經海關課稅始放行進口，自屬合法輸入。且輸入錠狀或膠
    囊狀食品，應先向行政院衛生署為查驗登記，而粉狀食品則無類似規定，故伊於
    八十六年三月間經由海關進口『清腸二號』係粉末狀食品，即免經查驗即得合法
    輸入。況前開三種產品於美國猶他州已取得自由銷售證書，並廣泛行銷於美加各
    國。其中『銀杏』產品亦曾由國內羅氏大藥廠向行政院衛生署申請經准依食品類
    別核備在案，故伊實不知該三種產品含有藥物成分而非屬食品，亦對應否經衛生
    署核准始得輸入、販賣之情缺乏認識云云」，提出食品核備資料查詢單、衛生署
    八十九年二月二十二日衛署食第八九○○七四○九號書函及美國「NATURE'SWAY
    」公司之證明函各一份為證。經查，依藥事法第六條規定：「本法所稱藥品，係
    指左列各款之一之原料藥及製劑：一、載於中華藥典或經中央衛生主管機關認定
    之其他各國藥典、公告之國家處方集，或各該補充典籍之藥品。二、未載於前款
    ，但使用於診斷、治療、減輕或預防人類疾病之藥品。三、其他足以影響人類身
    體結構及生理機能之藥品。四、用以配製前三款所列之藥品。」又依同法第二十
    二條規定：「本法所稱禁藥，係指藥品有左列情形之一者：一、經中央衛生主管
    機關明令公告禁止製造、調劑、輸入、輸出、販賣或陳列之毒害藥品。二、未經
    核准擅自輸入之藥品。但旅客或隨交通工具服務人員攜帶自用藥品進口者，不在
    此限。」依前開定規定以觀，所謂「禁藥」除具有毒害性外，必須其係已明示用
    以醫療用途，但未經核准輸入者為限。被告所進口之銀杏、乳薊草、清腸二號三
    種物品，依其標示分別含有「Ginkgo    Biloba」、「Silymarin」、「Cascara
    Sagrada Bark」等成份，被告並不否認，且前揭成分經行政院衛生署函覆皆應以
    藥品管理，有該署八十八年七月九日衛署藥字第八０八四一三八０號及八十八年
    八月六日衛署藥字八八０四八九三五號函在卷可稽。因此，被告所輸入之上開三
    種物品，係屬「藥品」，足堪認定。然藥事法第八十二條第一項規定：「製造或
    輸入偽藥或禁藥者，處七年以下有期徒刑。」刑法第十二條規定：「行為非出於
    故意或過失者，不罰。過失行為之處罰，以有特別規定者，為限。」因此，藥事
    法第八十二條第一項規定所處罰之行為，依前開刑法規定，可知應限於故意之行
    為，方屬當之。茲爰審究被告所稱其無輸入禁藥犯罪故意乙節，觀諸(一)被告輸入
    上開物品之時間，皆於被告向行政院衛生署函查「萇得清膠囊食品」（事實上即
    被告輸入之「清腸二號」物品，參偵卷第九十六、九十七、一０三頁）含有「美
    鼠李皮」成分是否得列為食品管理，經該署於八十七年十一月六日函覆「鼠李」
    不得作為食品原料之前，被告係分別於八十六年三月廿五日及同年十月廿八日輸
    入，而衛生署答覆之函文係於八十七年十一月六日，顯在本件輸入之後，自無法
    為不利於被告之認定，且觀乎該署函覆意旨亦未明示如含有「鼠李」成分，即應
    以藥品管理之，此外，亦未論及『銀杏』、『乳薊草』二種物品是否應屬藥品，
    故是否即可以該署函釋，即得推論被告明知其輸入之三種物品皆屬藥品，顯有可
    議；(二)次查，於八十七年十月二十七日警方於被告台中分公司現場查獲之『銀杏
    』、『乳薊草』、『清腸二號』三種物品，數量分別為十三瓶、十一瓶及二十九
    瓶（參偵卷第二十九頁），而被告於八十六年十月二十八日輸入『銀杏』、『乳
    薊草』、『清腸二號』之數量分別為六十五瓶、一一五瓶、四十瓶，作為參展樣
    本（參地院卷第一二六頁背面、本院卷第五十八頁），兩者數量相較之下，現場
    查獲數量並不多於當初輸入數量，可知被告稱查獲之物品係當初參展樣品留存至
    今，尚可採信；(三)被告進口之系爭產品，係以正常報關之方式進口，依法繳納關
    稅，被告僅為食品進出口商，並非藥品進出口商，該產品既經標明為「飲食補充
    品」，被告並無專業知識判斷所進口之產品是否為藥品，所辯缺泛明知為藥品乙
    節，尚堪採信。(四)就系爭三種物品，其原廠包裝上均有標示「Herbal Dietary
    Supplement」，即所謂「本草飲食補充品」，並無需經醫師指示方得服用之警語
    標示。因此，被告稱其認該三種物品應屬食品而非藥品，也非全然無的。(五)就被
    告所承其輸入系爭三種物品，係為參加外貿協會所主辦之「台北國際醫療器材及
    藥品展覽會」之用，徵諸被告所供資料，得知其係以健康食品廠商名義參展，有
    主辦單位之邀請函及美國館展出之宣傳本影本各乙冊附卷可稽（見本院卷第四十
    五頁至第五十五頁），故該次展覽展出物品非全皆屬藥品，被告主張其係認為系
    爭三種物品乃健康食品而輸入，並非認係屬藥品，洵堪認定。又證人廖秋華所為
    之證言、進口報單二份影本及扣案之銀杏等證物，均無法作為不利於被告之認定
    。綜前所述，被告稱其不知系爭物品係屬藥品，須經核准方得輸入，並無犯罪故
    意，可予採信。另就公訴人認被告乙○○亦犯藥事法第八十三條第一項明知為禁
    藥而販賣之罪嫌，因本罪係以「明知為禁藥」為主觀構成要件，然被告依前開說
    明，既認定被告對於其輸入之三種物品係屬藥品並無認識，則被告如有加以販賣
    ，亦無從依藥事法第八十三條第一項之罪予以相繩。此外，復查無其他積極證據
    ，足證被告有為前揭兩項犯行，其犯罪行為尚屬不能證明。原審未予詳求，予以
    論罪科刑，自屬有誤，被告上訴否認犯罪，指摘原判決關於其部分不當，為有理
    由，應由本院將原判決此部分予以撤銷改判，而另予無罪判決之諭知。
四、據上論斷，應依刑事訴訟法第三百六十九條第一項前段、第三百六十四條、第三
    百零一條第一項，判決如主文。
本案經檢察官甲○○到庭執行職務。
中      華      民      國    八十九      年      七      月   十二     日
                              臺灣高等法院臺中分院刑事第四庭
                                    審判長法  官  洪  耀  宗
                                          法  官  劉  登  俊
                                          法  官  吳  重  政
右正本證明與原本無異。
檢察官得上訴。
被告不得上訴。
如不服本判決應於收受送達後十日內向本院提出上訴書狀，其未述上訴之理由者並
得於提起上訴後十日內向本院補提理由書（均須按他造當事人之人數附繕本）。
                                         書記官  郭  文  華
中      華      民      國    八十九      年      七      月    十四    日
                                                                        Ｋ


司法院資訊處製作；財團法人民間司法改革基金會備份。
